臺灣高等法院花蓮分院刑事判決
                                      96年度上易字第35號
上　訴　人　臺灣臺東地方法院檢察署檢察官
被　　　告　陳明哲
選任辯護人　陳信伍律師
上列上訴人因被告過失傷害案件，不服中華民國96年1月11日臺
灣臺東地方法院95年度醫易字第1號第一審判決（起訴案號：臺
灣臺東地方法院檢察署94年度偵字第1273號），提起上訴，本院
判決如下：
    主  文
上訴駁回。
    理  由
一、本案經本院審理結果，認第一審判決對被告陳明哲為無罪之
    諭知，核無不當，應予維持，並引用第一審判決書記載之證
    據及理由（如附件）。
二、檢察官上訴意旨略以：㈠被害人黃○○於民國 (下同)93年
    年5月11日走出康復之家時，康復之家有71位病患，實際只
    有一位專任管理人員林國華，且正值休班，不在康復之家，
    人力顯然不足；㈡康復之家於93年5月間雖有護理人員3名、
    專任管理人員2名，然專任管理人員是專職管理及看顧精神
    病患，護理人員則看護精神病患之健康，協助精神復健等，
    二者工作性質及內容不同，護理人員顯無法取代專任管理人
    員之職務，不能因有護理人員，即謂其人力足夠。㈢被告是
    康復之家之實際負責人，其明知康復之家於93年間僅有1名
    專任管理人，依規定僅能收容15位病人，卻轉介70多位病人
    ，致管理不足而使黃○○走出受傷，自應負業務過失之責。
三、經查，被告於93年2月4日經黃○○同意將黃某由○○○○精
    神科轉介至復康之家，有轉介申請書在卷可稽。而93年1、2
    月間，康復之家只有15個病人，有2位專任管理人員；有關
    人力之補充是由康復之家寫簽呈給○○○○院長，由院長批
    示准許後執行，93年5月間康復之家收容之病患達70餘位，
    被告已簽請院長增加專任管理人員，但院長擔心病患的人數
    會掉下來，所以說再看看等語，業經○○○○精神科護理長
    劉○○於原審證稱明確（原審卷122-124頁），可見被告於
     93年2月轉介時，康復之家僅有15個病人，有2位專任管理
    人員，已符合「精神復健機構設置管理及獎勵辦法」第3條
    、第6條所定每15床應有專任管理人員1人之規定，難認其轉
    介有何過失。而被告對專任管理人員之增加僅有建議權，無
    決定權，則康復之家於93年5月間未能增加專任管理人員一
    節，即不能歸責被告。又被告僅負責醫療，不負責看護病患
    等情，原判決第6頁已敘明，則黃○○自康復之家離去致生
    傷害之事由，即與被告之醫療行為無因果關係，原審為被告
    無罪之諭知，並無違誤。檢察官上訴仍執前詞，非有理由，
    應予駁回。
據上論結，應依刑事訴訟法第373條、第368條，判決如主文。
本案經檢察官孫小玲到庭執行職務。

中　　華　　民　　國　　96　　年　　7 　　月　　31　　日
                  審判長法  官  何方興
                        法  官  王紋瑩
                        法  官  林鳳珠
以上正本證明與原本無異。
本件不得上訴。
                        書記官  陳有信
中　　華　　民　　國　　96　　年　　7 　　月　　31　　日






附件
臺灣臺東地方法院刑事判決　　　　　　　 95年度醫易字第1號
公　訴　人　臺灣臺東地方法院檢察署檢察官
被　　　告　陳明哲　
選任辯護人　陳信伍律師
上列被告因過失傷害案件，經檢察官提起公訴（94年度偵字第12
73號），本院判決如下：
    主  文
陳明哲無罪。
    理  由
一、公訴意旨略以: 被告陳明哲為行政院衛生署○○○○ (下稱○○○○
    )精神科主任醫師，同時兼任○○○○附設精神復健康復之家 (
    下稱康復之家)之實際負責人，為從事精神復健康復業務之
    人。陳明哲應注意其所主治於民國92年9月15日起在○○○○住
    院之病患黃○○患有情感性精神病、無病識感及家庭支持系統
    差，且其所負責之康復之家收留精神病患達70餘人後，並未
    依「精神復健機構設置管理及獎勵辦法」之規定每15名精神
    病患聘請1位專任管理人員，如將黃○○轉入康復之家，顯然
    無法得到妥善的照顧，且依當時之情況又無不能注意之情事
    ，竟未注意及此，猶於93年2月4日，在未經黃○○家屬同意下
    ，將黃○○由○○○○精神科急性病房轉介至康復之家，嗣於93年
    5月11日下午，黃○○與其他康復之家之病患在○○○○6樓精神科
    日間病房旁之活動室活動時，因該康復之家僅聘用1位專任
    管理人員林國華，同時必須照顧71位精神病患超出負荷甚多
    ，無暇顧及黃○○，致黃○○在無病識感意識不清之情況下漫遊
    外出，在臺東市各處流浪無能力照顧自己，迄於翌日15時30
    分許，在臺東縣○○市○○路00○0號安東府前為民眾發覺報請臺
    東縣消防局轉送○○○○急救，方查覺黃○○因遭太陽長時間曝曬
    而受有腹部、手部及腳部多處1至2度曬傷之傷害，因認被告
    陳明哲所為涉犯刑法第284條第2項業務過失傷害罪嫌。
二、按犯罪事實應依證據認定之，無證據不得推定其犯罪事實。
    不能證明被告犯罪者，應諭知無罪之判決，刑事訴訟法第15
    4條第2項、第301條第1項前段分別定有明文。次按認定不利
    於被告之事實，須依積極證據，苟積極證據不足為不利於被
    告事實之認定時，即應為有利於被告之認定，更不必有何有
    利之證據。另過失責任之有無，應以行為人之懈怠或疏虞與
    結果之發生，有無相當因果關係為斷。又所謂相當因果關係
    ，係指依經驗法則，綜合行為當時所存在之一切事實，為客
    觀之事後審查，認為在一般情形下，有此環境、有此行為之
    同一條件均可發生同一之結果者，則該條件即為發生結果之
    相當條件，行為與結果即有相當之因果關係。反之若在一般
    情形下，有此同一條件存在，而依客觀之審查，認為不必皆
    發生此結果者，則該條件與結果不相當，不過為偶然之事實
    而已，其行為與結果間即無相當因果關係，亦經最高法院30
    年上字第816號、58年臺上字第404號、76年臺上字第192號
    分別著有判例可資參照。
三、本件公訴人認被告陳明哲涉犯業務過失傷害罪嫌，無非係以
    被告陳明哲係○○○○康復之家實際負責人，應注意依「精神復
    健機構設置管理及獎勵辦法」每15床應設有專任管理人員1
    人之規定，能注意而竟未注意任令專任管理人員不足之
    事實發發生; 且未經黃○○家屬同意，於93年2月4日將○○
    ○轉介至康復之家，因康復之家當時共收容病患71人，而僅
    有1名專任管理人員管理，致黃○○乘機出走，在臺東縣臺東
    市各處漫遊，因長時間曝曬而受有腹部、手部及腳部多處1
    至2度曬傷之傷害，是被告陳明哲顯有業務過失傷害罪嫌等
    為主要論據。
四、訊據被告陳明哲固坦承其為○○○○精神科主任醫師，且於93年
    2月4日將黃○○轉介至康復之家，黃○○於93年5月11日下午某
    時由康復之家走失，翌日下午15時30分許，於臺東縣○○市○○
    路00○0號安東府前為民眾發覺時，已因長時間曝曬而受有腹
    部、手部及腳部多處1至2度曬傷之傷害等事實，惟堅決否認
    有何業務過失傷害犯行，辯稱：伊係精神科主任，負責臨床
    診斷治療及指導臨床相關的醫療業務，康復之家是○○○○附設
    之精神復健機構，當時的負責人為張○○護理師，且康復之家
    於93年2月開始運作時，除有2名專任的復健管理人員外，尚
    有3班專職護理人員24小時照顧康復之家的病患，並無管理
    人力不足之問題，再康復之家屬於開放性的復健機構，依據
    精神衛生法規定非強制住院不得拘束病患之人身自由，又依
    健保局規定，只要病患本人同意住康復之家即可，不必家屬
    同意，醫師只負責轉介病患，經健保局審核同意後方可住進
    康復之家，黃○○於事發後之93年3月4日接受檢察事務官之詢
    問時答問情況良好，顯然精神狀態正常，伊處理此事並無何
    過失等語置辯，經查:
(一)按精神醫療機構之設置及管理，依醫療法規定; 精神復健機
    構之設置、管理及獎勵辦法，由中央衛生主管機關定之。精
    神醫療機構於全日住院病人擅自離院時，應即通知其保護人
    或家屬；病人行蹤不明時，應即報告當地警察機關。警察機
    關發現前項擅自離院之病人時，應通知原住院之精神醫療機
    構，並協助送回。精神衛生法第12條第2項、第28條分別定
    有明文。又本法 (指精神衛生法)第12條所稱精神復健機構
    ，指提供有關病人工作能力、工作態度、社交技巧及日常生
    活處理能力之復健治療，以協助病人逐漸適應家庭及社會生
    活之機構。嚴重病人經治療後已無全日住院治療之必要者，
    不得再繼續強制其住院。精神精神衛生法施行細則第5條第1
    項、第13條亦有規定。再精神復健機構之服務對象，應以精
    神專科醫師診斷需復健治療之精神疾病患者為限。康復之家
    應協助其服務對象接受精神科門診治療或急診治療。「精神
    復健機構設置管理及獎勵辦法」第15條、第16條也有明文。
    是精神醫療機構與精神復健機構之設置管理，其法源、目的
    均有不同，康復之家屬精神復健機構，提供病患融入社會前
    之精神復健，且有協助病患接受精神醫療機構門診或急診治
    療之義務，顯與精神醫療機構專責病患之臨床醫治不同。究
    不能因精神醫療機構之負責醫師須對病患之治療診斷負責，
    即推論其應對精神復健機構病患之行政管理負責，況精神病
    患擅自離院之情事亦時有所聞，由精神衛生法第28條明文規
    定離院病患處理程序觀之甚明。證人即○○○○護理師廖○○證稱
    : 「 (問：妳們到康復之家值班的時候，妳是擔任何工作?)
     就帶一些活動、治療、病人的日常生活起居照顧、並按照
    課程表協助病人上課，例如宗教課程、書法課程、閱讀書報
    等。」、「 (問：妳們須不須要負責點名的工作?)當時我們
    是由工友來點名，但我們有時候看誰有空的時候，也都會去
    看一下。」、「 (問：妳們點名的時間是在何時?是否在交
    接班的時候? 還是不定時的點名?) 我們都是在交接班的時
    候點名，早上有1次、下午1次、晚上要睡覺的時候還有1次
    ，但下午如果有午休，等他們睡醒之後我們還會再進行點名
    1次，因為有些病人會賴床或者是到廁所，所以我們就會比
    較特別再去點名一下，但原則上我們1天是點名3次。」等語
     (見本院95年12月28日審判筆錄第13頁)，益足佐證康復之
    家值班護理人員須帶病患活動，而非坐在護理站內等候病患
    詢問，且點名乃交接班時為確認人數交接用，康復之家精神
    復健工作顯與被告負責之精神醫療專業不同，被告係從事精
    神醫療業務之人無誤，公訴意旨認被告為從事精神復健業務
    之人云云，容有誤會。
(二)再精神復健機構應置專任負責人1人，對其機構業務負督導
    責任，每15床應有專任管理人員1人，固為「精神復健機構
    設置管理及獎勵辦法」第3條、第6條所明定，惟康復之家負
    責人如由護理人員擔任時，可另計為專任管理人員1人，且
    護理人員並無不可擔任專任管理人員之規定，亦有行政院衛
    生署95年12月14日衛署醫字第0950061894號函在卷足憑 (見
    本院卷第149頁至第150頁)，又○○○○附設康復之家原負責人
    為趙○○，核准收治病患數為87人 (即87床)，於92年8月29日
    負責人變更為張○○，有○○○○95年9月29日○○社字第095000563
    3號函附臺東縣政府92年9月10日府衛醫字第AZ0000000000號
    函、臺東縣衛生局91年12月2日東衛醫字第0910012332號函
    及東縣衛精字第8546010519號精神復健機構開業執照等件在
    卷可佐 (見本院卷第29頁至第33頁)，又依卷附○○○○精神科
    病房排班表 (見本院卷第76頁至第77頁)觀之，該院康復之
    家全天24小時皆有3班護理人員輪值，專職照護康復之家病
    患，參照78年1月4日衛署醫字第774157號函釋意旨 (見行政
    院衛生署93年4月編訂醫療法解釋彙編第162頁)，75床之精
    神復健機構僅需5名專任管理人員，依3班輪值，平均1班僅
    有1至2人之人力即屬符合規定，而康復之家斯時病患共71人
    ，由3班護理人員加上擔任負責人之護理人員張○○，專任管
    理人員林○○等人輪班負責照料，是斯時康復之家人力配置，
    顯合乎前揭「精神復健機構設置管理及獎勵辦法」規定，並
    無人力不足問題，此核與證人即當時○○○○精神科護理長劉○○
    於本院審理時結證稱: 當時93年的1、2月的時候康復之家只
    有15個病人，我們有要申請7人，但當時院方院長說我們好
    像沒有這麼多的病人，所以只有准許2位專任管理人員，也
    就是只有准林○○及江○○2人，後來到5月的時候，病人就已經
    到70幾個，所以就用護理人員來補充專任管理人員的不足，
    當時護理人員的薪資及專業能力都比專任管理人員來得強，
    而且當時的病人也都是由我們的精神科病房所轉介過去的，
    所以比較能夠掌控病人的病情，後來在93年的6、7月因為病
    人愈來愈多，我們有再寫簽呈跟院方要復建管理人員，在93
    年5月24日我就調到外科病房，但我不知道人員是幾月份下
    來，我有申請出去，至於主任寫簽呈的時間，我只記得我有
    跟他講，至於寫簽呈的時間我已經不記得了，我記得我向主
    任陳明哲醫師反應的時間點大約是93年3、4月間，當時的考
    慮是護理人員高薪低就成本不符，但是院長擔心病患的人數
    會掉下來，所以說再看看等語 (見本院95年12月28日審判筆
    錄第28頁至第29頁)相符。參以○○○○函謂95年5月11日康復之
    家收住病友71 位，是時有2名專任管理員林○○、江○○，3名
    護理人員李○○、廖○○、邱○○及兼任社工李○○，病患服務員韓
    ○○、麥○○等人服務病患，有該院95年2月27日95東醫精字第0
    950000961號函在卷可按 (見偵卷第56頁)，更可證明公訴意
    旨認康復之家人力不足云云，顯與事實不符，亦有誤會。
(三)又「精神復健機構設置管理及獎勵辦法」第22條明載: 精神
    復健機構不得設置醫療、藥局、醫事檢驗、醫事放射之部門
    或單位。再參以同辦法第7條規定及上述之康復之家開業執
    照，益足佐證○○○○附設康復之家與該醫院精神科同屬醫院內
    所設置之不同機構，一以醫療為主，一以復健為主，再依上
    述病房排班表觀之，除護理長、護理部主任或人事室主任簽
    章外，並無被告核章之餘地，可知康復之家人力調派非被告
    所能置喙，再被告依其專業判斷將黃○○轉介至康復之家進行
    精神復健，業據病人黃○○親自簽名同意，有轉介申請書在卷
    可按 (見發查偵卷第66頁至第67頁)，且經健保局審查通過
    ，黃○○方能住進康復之家，核與證人即康復之家負責人張○○
    證稱: 「 (問: 轉介部分是妳在做，病人轉介到妳們康復之
    家的時候，是不是必須要經過家屬的同意? 例如只有病人自
    己簽署同意書是否就可以?) 假如病人是清楚的話是可以的
    ，原則上只要病患同意就可以。」等語相符 (見本院95年12
    月28日審判筆錄第6頁)，由此觀之，轉介與否除醫學專業判
    斷外，只需當事人同意，即可向健保局申請，況以精神病患
    家庭支持系統差之情況而言，顯難與家屬聯絡而取得家屬支
    持。被告以其專業判斷後經徵得黃○○同意而申請轉介其至康
    復之家進行精復健，應無何違失之可言。
(四)本件病人黃○○於93年5月11日下午某時擅自離院時，康復之
    家值班護士李○○、廖○○即依規定通知家屬及報告警察機關，
    有康復之家生活日誌附卷可稽 (見發查偵卷第61頁至第62頁
    )，核與證人即黃○○之配偶李○、女兒黃○○之證述相符 (見發
    查偵卷第28頁、第126頁)，是康復之家值班人員有依規定處
    置，應係事實。按刑法過失傷害罪，除行為人須違反注意義
    務而實施一定行為外，並須致發生他人傷害之結果始足當之
    。被告係黃○○之主治醫師，本自負有醫療黃○○之責任，惟被
    告既非康復之家之負責人，又無權調度康復之家值班護理人
    員，也不從事精神復健如帶活動等工作已如上述，則黃○○自
    康復之家不告而別所生之傷害，自與被告之醫療作為，無何
    因果關係極明。
五、綜上所述，本件被害人黃○○之走失受傷並無任何證據顯示係
    因被告業務上過失所致，告訴人主觀上之臆測認被害人係因
    被告管理康復之家不當，以致被害人能不依正常程序離開康
    復之家，在外遊盪致受有腹部、手部及腳部多處1至2度曬傷
    之傷害等情，尚非可採。此外，復查無其他積極證據證明被
    告有何業務過失傷害之犯行，不能證明被告犯罪，自應諭知
    被告無罪之判決。
六、據上論斷，應依刑事訴訟法第301條第1項前段，判決如主文
    。本案經檢察官馬培基到庭執行職務。
中　　華　　民　　國　　96　　年　　1　　月　　11　　日
                  刑事第二庭審判長法  官  李水源
                                  法  官  簡芳潔
                                  法  官  曾宗欽
以上正本證明與原本無異。
如不服本判決，應於判決送達後10日內向本院提出上訴狀（須附
繕本）。
「切勿逕送上級法院」
                                  書記官　沈茜庭

中　　華　　民　　國　　96　　年　　1　　月　　15　　日